【裁判字號】    99,訴,12
【裁判日期】    990712
【裁判案由】    債務人異議之訴
【裁判全文】
臺灣澎湖地方法院民事判決            99年度訴字第12號
原      告  龍美航運股份有限公司
兼上一人
法定代理人  丙○○
共      同
訴訟代理人  林永發律師
被      告  乙○○
            甲○○
共      同
法定代理人  丁○○
共      同
訴訟代理人  許文贊律師
上列當事人間債務人異議之訴事件，本院於民國99年6月28日辯
論終結，判決如下：
    主  文
原告之訴駁回。
訴訟費用由原告負擔。
    事實及理由
一、原告起訴主張：
  (一)龍美8號平台船與龍美10號拖船係相互搭配作業之子母船舶
    ，民國92年由原告丙○○出資所購，屬丙○○所有，僅因委
    任關係借用訴外人陳清實經營之龍美企業行名義登記為所有
    權人，94年8月1日丙○○向陳清實表示終止此委任借名關係
    ，並於同年月3日交由丙○○占有，自屬丙○○所有。嗣於
    95年6月30日訂立形式之買賣契約，俾向高雄港務局申請所
    有權移轉登記予丙○○，此為隱藏回復委任借名登記之法律
    行為，依民法第87條第2項規定應屬有效。
  (二)系爭船舶回復登記所有權人為原告丙○○後，因船舶營業需
    由企業行營業始能申請使用統一發票，因此所有權人丙○○
    與龍美企業行於96年1月10日形式上訂立買賣契約，實則為
    更名登記而於同年1月11日登記為龍美企業行。嗣因法令規
    定企業行非屬船運送業，不得經營客貨運送業，乃另成立原
    告龍美航運股份有限公司，由丙○○提供系爭船舶作為出資
    而為龍美航運股份有限公司之股東。因系爭船舶等更名登記
    由丙○○個人名義移轉登記為航運公司所有，需先改造船種
    即由工作平台船變更為運輸駁船，故由丙○○出資一百萬將
    原平台船改造為運輸駁船，並向高雄港務局辦理船種變更，
    嗣即以形式上買賣為原因，實際上則為丙○○之出資行為而
    辦理所有權變更為龍美航運公司所有。前揭所有船舶所有權
    移轉行為，為丙○○之投資行為，均非買賣行為，無通謀虛
    偽意思表示可言。足見系爭龍美8號船舶於92年9月由丙○○
    出資購買借用陳清實即龍美企業行名義時，該船舶結構體及
    功能均為平台船，迨所有權人名義回復為丙○○所有後，再
    更名為龍美企業行即丙○○，復由龍美企業行更名為丙○○
    ，嗣為改造船種以符港務局規定，由丙○○出資將原平台船
    改造為運輸駁船，並辦理船舶所有權變更登記，因此龍美8
    號運輸駁船已非登記陳清實名義時之平台船，無從如臺灣高
    等法院高雄分院97年度上字第142號判決確認龍美8號船舶為
    陳清實所有。
  (三)綜上，新龍美8號運輸駁船為丙○○改造而原始取得，與原
    先借用陳清實名義登記之舊龍美8號平台船迥異，非屬同一
    船舶，不在上開判決效力所及，被告不得據此為執行名義而
    塗銷新龍美8號運輸駁船之所有權登記，爰依強制執行法第
    14條之1及第15條規定提起異議之訴，並聲明：本院98年度
    執字第2812號損害賠償強制執行事件，有關龍美8號運駁船
    之強制執行程序應予撤銷（即有龍美8號運駁船之查封及塗
    銷船舶登記簿2-0；3-0；3-1；4-0之所有權移轉登記之程序
    ）。
二、被告則以：原告主張船種變更云云，原告已另提起再審之訴
    ，且經駁回而敗訴在案；系爭龍美8號船舶係陳清實所有，
    並無疑義，其事後買賣及移轉登記行為，都是利用假買賣的
    偽造文書方式所作成，這些買賣行為或物權移轉行為都是通
    謀虛偽意思表示而無效等語為辯，並聲明：原告之訴駁回。
三、查兩造間關於系爭龍美8號船舶之訴訟，業經臺灣高等法院
    高雄分院97年度上字第142號判決、最高法院98年度台上字
    第1387號裁定確定「確認如附表所示之船舶（按即系爭龍美
    8號船舶，以下同）屬被上訴人陳清實即龍美企業行（統一
    編號00000000）所有」、「確認被上訴人陳清實即龍美企業
    行（統一編號00000000）與被上訴人丙○○間就如附表所示
    之船舶之買賣或回復委任借名登記關係；被上訴人丙○○與
    丙○○即龍美企業行（統一編號00000000）間就如附表所示
    之船舶之買賣關係；被上訴人丙○○與追加被告龍美航運股
    份有限公司間就如附表所示之船舶之買賣或投資關係，均不
    存在」、「追加被告龍美航運股份有限公司應將如附表所示
    船舶權利先後編號4-0之所有權移轉登記；被上訴人丙○○
    應將如附所示船舶權利先後編號3-1之所有權變更登記；被
    上訴人丙○○即龍美企業行（統一編號00000000）應將如附
    表所示船舶權利先後編號3-0之所有權移轉登記；被上訴人
    丙○○應將如附表所示船舶權利先後編號2-0之所有權移轉
    登記，均應予塗銷」、「追加被告龍美航運股份有限公司應
    將如附表所示之船舶交還予被上訴人陳清實即龍美企業行（
    統一編號00000000）」，此經本院調閱上開民事卷宗查核屬
    實，並有裁判書在卷可稽，是兩造間關於系爭龍美8號船舶
    所有權之歸屬及船舶登記之塗銷等，均經民事裁判確定在案
    。而本院98年度執字第2812號民事強制執行案件，係本於被
    告即執行債權人以上開民事裁判為執行名義提出聲請，以原
    告等為執行債務人，據以查封龍美8號船舶及命塗銷船舶登
    記簿2-0；3-0；3-1；4-0之所有權移轉登記，亦據本院調閱
    該民事執行卷宗查核屬實，上開執行程序並無不合。原告認
    系爭龍美8號運駁船非屬陳清實所有，據以提起異議之訴，
    請求撤銷上開強制執行程序（即對於龍美8號運駁船之查封
    及塗銷船舶登記簿2-0；3-0；3-1；4-0之所有權移轉登記之
    程序），於法無據，應予駁回（原告龍美航運股份有限公司
    另案提起第三人異議之訴，訴請撤銷關於龍美8號船舶之強
    制執行程序，業經本院97年度訴字第49號判決以上開同一理
    由駁回原告之訴在案，附此敘明）。
四、依民事訴訟法第78條、第85條第1項前段，判決如主文。
中    華    民    國    99    年    7     月    12    日
                        民事庭  法  官  陳順輝
以上正本係照原本作成。
如不服本判決，須於判決送達之翌日起20日內，向本院提出上訴
狀（須附繕本）。
中    華    民    國    99    年    7     月    12    日
                                書記官  王耀煌

司法院資訊處製作；財團法人民間司法改革基金會備份。
